臺灣橋頭地方法院民事判決　　　　　　　110年度訴字第453號
原　　　告　張黃秋月
訴訟代理人　張哲軒律師
被　　　告　賴正龍　

　　　　　　賴正勝　

共　　　同　廖傑驊律師
訴訟代理人
上列當事人間請求返還不當得利等事件，本院於民國110年11月8
日言詞辯論終結，判決如下：
    主      文
原告之訴及假執行之聲請均駁回。
訴訟費用由原告負擔。
    事實及理由
一、原告主張：原告於民國77年12月30日，向被告之祖母即訴外
    人賴謝秀連購買坐落高雄市○○區○○段○○段0000地號土
    地（段界調整前為高雄市○○區○○段0000地號，權利範圍
    全部，下稱系爭土地），於78年1月11日辦畢所有權移轉登
    記。原告於109年12月初有興建較大倉庫作為農藝品生產販
    售地點之需求，向地政機關詢問後，始發現已設為被告所有
    坐落高雄市○○區○○段00000地號土地上同段109建號建物
    即農舍（門牌號碼高雄市○○區○○○路000○0號，下稱系
    爭建物）之法定空地，且經地政機關於系爭土地登記謄本上
    土地標示部之其他登記事項欄位註記，致原告無法完善使用
    系爭土地。被告實質上占有使用系爭土地，侵害原告就系爭
    土地之所有權，致原告受有無法使用收益系爭土地之損害，
    被告屬無法律上之原因而受有不當得利。系爭土地申報地價
    為每平方公尺480元，雖非都市用地，然周邊生活機能良善
    ，應以年息10%計算租金。原告得請求被告給付110年1月7日
    前5年相當於租金之不當得利計新台幣（下同）473,760元（
    480元/平方公尺×1,974平方公尺×年息10%×5年＝473,760
    元）。又被告無協助解決原告所有系爭土地遭套繪管制之意
    ，顯有繼續占用系爭土地之虞，原告有預為請求之必要。爰
    依民法第179條規定，請求被告共同給付原告473,760元暨法
    定利息，及自110年1月8日起至系爭土地解除套繪之日止，
    按月給付相當於租金之不當得利計7,896元（480元/平方公
    尺×1,974平方公尺×年息10%÷12月＝7,896元）等語。並
    聲明：㈠被告應共同給付原告473,760元，及自本起訴狀繕
    本送達之翌日起至清償日止，按週年利率5%計算之利息；㈡
    被告應自110年1月8日起，至被告將系爭土地作為系爭建物
    之法定空地套繪解除之日止，按月共同給付原告7,896元；
    ㈢願供擔保請准宣告假執行。
二、被告則均以：原告購買系爭土地時，賴謝秀連已明確表示系
    爭土地已設為系爭建物之法定空地，已為套繪管制等情，原
    告即以此為由表示其另有土地可建，系爭土地僅純為農耕使
    用，買賣價金應再減少。賴謝秀連遂將出售價金降為2,200,
    000元，而辦畢所有權移轉登記，足認原告已同意系爭土地
    繼續設為系爭建物之法定空地。又系爭建物取得建築物使用
    許可時，被告尚非所有權人，系爭建物亦非坐落系爭土地上
    ，被告對系爭土地無管領支配之事實，難認被告受有使用系
    爭土地之利益或系爭建物占用系爭土地。且原告早於多年前
    即已於系爭土地上搭建上為鐵皮、下為磚造之建物，並設有
    圍籬、活動鐵門，長期完善使用系爭土地，是原告正常使用
    收益系爭土地，亦未受有損害。縱認被告無權占用系爭土地
    ，惟系爭土地之使用分區、地類別分別為特定農業區、農牧
    用地，且系爭土地所在位置附近均為農田、農舍或農作物等
    ，並非原告所稱生活機能良善，且系爭建物並非坐落於系爭
    土地上，被告對系爭土地亦無管領支配之權限，故應以系爭
    土地申報地價年息1%計算較為適當等語置辯。並聲明：㈠原
    告之訴駁回；㈡如受不利之判決，願供擔保請准宣告免為假
    執行。
三、兩造不爭執事項（見110年度訴字第453號卷，下稱訴卷，第
    60至61、78頁）：
  ㈠系爭土地前已設為坐落高雄市○○區○○段00000地號土地
    上之同段109建號建物即農舍（門牌號碼高雄市○○區○○
    ○路000○0號，即系爭建物）之法定空地，經地政機關於系
    爭土地登記謄本上土地標示部之其他登記事項欄位註記：「
    已提供興建農舍，基地坐落：東平段373-3地號」，故已為
    套繪管制。
  ㈡原告於77年12月30日向賴謝秀連購買系爭土地，於78年1月
    11日辦畢所有權移轉登記。
  ㈢原告向賴謝秀連購買系爭土地之價金為2,200,000元。
  ㈣原告多年前即在系爭土地上搭建上為鐵皮、下為磚造之建物
    ，且設有圍籬、活動鐵門。原告領有78年鎮建字第13561號
    建造執照、78年度鎮建字第13942號使用執照。
  ㈤賴謝秀連於101 年1 月13日將系爭建物贈與被告，於101 年
    2 月3 日辦畢所有權移轉登記。
  ㈥系爭土地非都市用地，使用分區、地類別分別為特定農業區
    、農牧用地，附近均為農田、農舍或農作物，現申報地價為
    每平方公尺480元。
四、本件爭點如下（見訴卷第61頁）：
  ㈠被告所有系爭建物以系爭土地為法定空地且為套繪管制，是
    否係無權占有原告所有系爭土地？
  ㈡被告就原告所有系爭土地作為系爭建物之法定空地是否受有
    相當於租金之不當得利，而使原告受有損害？
  ㈢原告請求被告應共同給付原告473,760 元及其法定利息，暨
    自110 年1 月8 日起至系爭土地作為系爭建物之法定空地套
    繪解除之日止，按月共同給付原告7,896 元，是否有理由？
五、本院得心證之理由：
  ㈠按占有係指對於物有事實上之管領力而言，係一種事實（最
    高法院88年度台上字第1424號判決參照）。查被告取得之系
    爭建物係坐落高雄市○○區○○段00000地號土地上，並非
    坐落原告於78年1月11日買受取得之系爭土地上，被告自無
    事實上管領系爭土地之情事。且原告在系爭土地上建有建物
    ，領有使用執照乙情，為原告自承明確（見訴卷第78頁），
    復有原告之倉庫使用執照可考（見訴卷第66頁），是占有系
    爭土地之人當為原告。原告主張系爭土地因受套繪管制，實
    質上受被告占用云云（見訴卷第61頁），委無可採。
  ㈡次按依不當得利以無法律上之原因而受利益，致他人受有損
    害為其要件，此觀民法第179條規定甚明。被告受有其所有
    系爭建物以系爭土地為法定空地之利益，係因賴謝秀連前將
    系爭土地設為系爭建物之法定空地，經地政機關於系爭土地
    登記謄本上土地標示部之其他登記事項欄位註記：「已提供
    興建農舍，基地坐落：東平段373-3地號」，故已為套繪管
    制乙情，為兩造所不爭執，復有被告之系爭建物登記第一類
    謄本、賴謝秀連起造之自用農舍使用執照、高雄市政府工務
    局104年10月14日高市工務建字第10437712000號函所附系爭
    建物之農舍管制註記清冊、原告之系爭土地登記第一類謄本
    可考（見訴卷第24至25、49至51頁、110年度審訴字第126號
    卷，下稱審訴卷，第21頁），足見被告受有此項以原告之土
    地為法定空地之利益，係有合法之法律上原因，堪以認定。
  ㈢證人賴謝秀連結稱：伊當時要蓋農舍，所以買兩分地之系爭
    土地，伊公公叫伊蓋在他的土地上，所以將系爭土地作為法
    定空地，原告說要用來拈花惹草（種植植物之意），原告每
    天都會經過伊公公之土地，所以知悉伊蓋房子一事，伊家噴
    農藥機器也是跟原告購買，土地買賣所有權移轉契約書雖沒
    寫，但伊確定有將伊問到的資料、不能再蓋一事告知原告，
    才用比較便宜之價格將系爭土地出售予原告等語（見訴卷第
    74至77頁），而與原告主張發生齟齬，雖無原告於77年間購
    買土地時明確知悉系爭土地遭套繪管制而使用受限之其他佐
    證。然此項受限應屬賴謝秀連出售系爭土地所受價金是否公
    平或原告得否於除斥期間內請求減少價金之問題，仍非被告
    受有何不當得利之問題。
  ㈣從而，原告依民法第179條規定，請求被告給付110年1月7日
    前5年、110年1月8日起至系爭土地解除套繪之日止，以申報
    地價年息10%計算之不當得利，難以准許。其假執行之聲請
    ，失所附麗，應併予駁回。
六、本件事證已臻明確，兩造其餘爭點、主張、陳述及所提之證
    據暨攻擊防禦方法，經本院審酌後，認均與本件判斷結果無
    影響，毋庸再予逐一論述，併此敘明。
七、據上論結，本件原告之訴為無理由，依民事訴訟法第78條，
    判決如主文。
中    華    民    國   110    年    11    月    24    日
                  民事第三庭  法  官  李俊霖
以上正本係照原本作成。
如對本判決上訴，須於判決送達後20日內向本院提出上訴狀。如
委任律師提起上訴者，應一併繳納上訴審裁判費。
中    華    民    國   110    年    11    月    26    日
                              書記官  黃莉君